ACORDAO-COMPLETO-2525050

ACÓRDÃO 7876/2022 ATA 41/2022 - SEGUNDA CÂMARA

VISTOS, relatados e discutidos estes autos referentes à Tomada de Contas Especial instaurada pelo Comando Geral de Pessoal da Aeronáutica, com a finalidade de apurar possíveis irregularidades e a ocorrência de dano ao Erário, decorrentes de excessos de pagamentos na execução de contratos firmados junto à Hapvida Assistência Médica. 
ACORDAM os Ministros do Tribunal de Contas da União, reunidos em sessão da 2ª Câmara, ante as razões expostas pelo Relator, em: 
9.1. excluir da presente relação processual os Srs. Marco Aurelio de Azevedo Souza e Jorge Marones de Gusmão;
9.2. com fundamento no art. 212 do Regimento Interno do TCU, arquivar os presentes autos, sem julgamento de mérito, por não estarem presentes os pressupostos de constituição e de desenvolvimento válido e regular do processo, ante a não caracterização do dano ao erário; e
9.3. enviar cópia do presente Acórdão ao Comado da Aeronáutica e aos responsáveis, para ciência.

Segunda Câmara

Comando da Aeronáutica.

3. Responsáveis: Armando Celente Soares (XXX.550.367-XX); Gustavo da Silva Welte (XXX.981.247-XX); Hapvida Assistência Médica Ltda. (63.554.067/0001-98); Jorge Marones de Gusmão (XXX.269.617-XX); e Marco Aurélio de Azevedo Souza (XXX.994.406-XX).

13.1. Ministros presentes: Bruno Dantas (Presidente), Aroldo Cedraz e Antonio Anastasia.
13.2. Ministro-Substituto convocado: Marcos Bemquerer Costa (Relator).

MARCOS BEMQUERER

Transcrevo como parte deste Relatório, com pequenos ajustes de forma, parte da instrução elaborada pelo auditor da Secretaria de Controle Externo de Tomada de Contas Especial (SecexTCE) , a qual bem resume os fatos tratados no processo e promove a correspondente análise das defesas apresentadas (peça 87) :
"INTRODUÇÃO
Cuidam os autos de tomada de contas especial (TCE) , instaurada pelo Comando Geral de Pessoal da Aeronáutica, no âmbito da Diretoria de Saúde (Dirsa) - Subdiretoria de Aplicação de Recursos para Assistência Médico-Hospitalar (Saram) , com a finalidade de apurar possíveis irregularidades e a ocorrência de dano ao Erário, advindas de excessos de pagamentos indevidos na execução de diversos contratos firmados junto à Hapvida Assistência Médica, tendo como objeto a prestação de serviço de assistência médico-hospitalar e ambulatorial complementar, aos usuários do Sistema de Saúde da Aeronáutica (plano de saúde complementar) .
HISTÓRICO
Em 27/2/2015, com fundamento na IN/TCU 71/2012, alterada pela IN/TCU 76/2016 e DN/TCU 155/2016, o Comando-Geral do Pessoal da Aeronáutica (COMGEP) , por intermédio da Diretoria de Saúde (Dirsa) /Subdiretoria de Aplicação de Recursos para Assistência Médico-Hospitalar (Saram) , instaurou a tomada de contas especial, em razão de indícios de dano ao erário por excessos de pagamentos nos planos de saúde contratados junto à Hapvida, para atendimento aos usuários da Aeronáutica e seus dependentes (peça 22, p. 41-54) .
Consta dos autos que o assunto em tela teve origem em diversos pregões realizados para contratação de serviços de assistência médico-hospitalar aos usuários da Aeronáutica, tendo o Tribunal sido acionado pela empresa Gama Saúde Ltda., por meio de representação analisada nos autos do TC Processo 024.998/2012-5, resultando no Acórdão 6512/2012-TCU-Plenário, relatado pelo Ministro-Substituto Weder de Oliveira, denegando os pedidos feitos pela representante e mantendo a licitação e seus procedimentos.
Foram inseridas duas cópias de contratos oriundos do certame licitatório citado no parágrafo retro, a saber: Contrato 11/GAP-RJ/2012 (peça 38, p. 1-51) e Contrato 23/GAP-RJ/2012 (peça 4, p. 85 à peça 5, p. 18) .
De acordo com o Relatório de Sindicância (peça 38, p. 52-1280) teria ocorrido uma alteração indevida dos parâmetros estabelecidos em contrato, adicionando custos não previstos originalmente e onerando a contratante de forma desproporcional e sem autorização das instâncias competentes.
Segundo detalhamento constante do Relatório do Tomador (peça 22, p. 41-42) , a Hapvida apresentou carta à Dirsa (peça 8, p. 83-84) , logo após assinar os contratos, solicitando que fossem acrescidos aos contratos os custos adicionais que teria com tributos, uma vez que teve que arcar com custos não previstos na contratação original.
Ainda no detalhamento do Relatório citado no parágrafo retro, consta que o pleito da empresa foi aprovado mediante emissão do Parecer Administrativo Dirsa/2012 (peça 8, p. 85) , assinado pelo então chefe da Dasar e subdiretor da Saram.
Nos termos do Relatório da TCE (22, p. 42) , tal alteração não tinha respaldo técnico-jurídico e gerou um gasto adicional nos contratos na soma de R$ 10.517.625,13, até novembro de 2014, a título de ressarcimento de tributos, configurando o dano ao erário e a obrigação de ressarcir.
O fundamento para a instauração da Tomada de Contas Especial, conforme consignado na matriz de responsabilização elaborada pelo tomador de contas, foi assim delineado: 'apurar o montante do dano causado ao Erário, assim como os possíveis responsáveis, relativamente aos fatos narrados na sindicância instaurada por meio da Portaria n°. R-7/AJ, de 11 de novembro de 2014.'
Os responsáveis arrolados na fase interna foram devidamente comunicados e, diante da ausência de justificativas suficientes para elidir a irregularidade e da não devolução dos recursos, instaurou-se a tomada de contas especial.
Em 31/7/2018, a Controladoria-Geral da União emitiu e acostou aos autos o relatório de auditoria (peça 23, p. 74-89) , em concordância com o relatório do tomador de contas. Também consta o certificado de auditoria (peça 23, p. 70-71) e o parecer assinado pelo dirigente do órgão de controle interno (peça 23, p. 72-73) .
Em 20/11/2018, o ministro responsável pela área atestou haver tomado conhecimento das conclusões contidas no relatório e certificado de auditoria, bem como do parecer conclusivo do dirigente do órgão de controle interno, manifestando-se pela irregularidade das contas, e determinou o encaminhamento do processo ao Tribunal de Contas da União (peça 23, p. 92) .
A unidade técnica do Tribunal se debruçou sobre o assunto em 5/4/2019 (peça 28) entendendo pela necessidade de mais informações sobre o caso e sugerindo a realização de diligência para suprir lacunas identificadas na quantificação do débito e identificação de responsáveis.
Tal entendimento contou com a anuência do dirigente da unidade técnica (peça 30) e foi colocado em prática com utilização do Ofício 2212/2019-TCU/Secex-TCE, de 3/5/2019 (peça 32) .
Em resposta à diligência do Tribunal, o Centro de Controle Externo da Aeronáutica elaborou e fez chegar ao TCU o Ofício 94/AACE2/12888 e seus anexos (peças 34-39) .
Nova atuação da unidade técnica do Tribunal ocorreu com utilização da instrução à peça 56, em que foram detalhadas as irregularidades, sugeridas correções no rol de responsáveis e na atualização do débito, concluindo com a proposta de citação dos responsáveis, nos seguintes termos:
'a) realizar a citação, com fundamento nos arts. 10, § 1º, e 12, incisos I e II, da Lei 8.443/1992 c/c o art. 202, incisos I e II, do RI/TCU, para que, no prazo de quinze dias, os responsáveis abaixo indicados, em decorrência das condutas praticadas, apresentem alegações de defesa e/ou recolham, aos cofres especificados, a quantia abaixo indicada, atualizada monetariamente a partir da respectiva data até o efetivo recolhimento, abatendo-se na oportunidade a quantia eventualmente ressarcida, na forma da legislação em vigor, que geraram a irregularidade demonstrada a seguir:
Débito solidário entre os responsáveis Gustavo da Silva Welte (CPF: XXX.981.247-XX) , na qualidade de Chefe da DASAR, no período de 11/12/2012 a 17/11/2014; Armando Celente Soares (CPF: XXX.550.367-XX) , na qualidade de Subdiretor da SARAM, no período de 11/12/2012 a 17/11/2014 e Hapvida Assistência Médica Ltda. (CNPJ: 63.554.067/0001-98) , empresa executora dos contratos, no período de 11/12/2012 a 17/11/2014, com condutas e responsabilidades individualizadas na Matriz de Responsabilização constante do Anexo I, desta.
	Data de ocorrência
	Valor histórico (R$) 

	17/11/2014
	10.517.625,13

           Valor atualizado do débito (sem juros) em 19/4/2021: R$ 14.891.905,42Irregularidade: dano ao erário decorrente de ato antieconômico, diante da majoração indevida de custos aos contratos firmados entre a Aeronáutica e a empresa Hapvida, para intermediação de serviços de saúde suplementar (plano de saúde) destinado aos usuários da contratante, incluindo-se custos adicionais a título de 'ressarcimento de tributos', sem a adequada análise jurídica e sem a assinatura de termo aditivo.
Evidências da irregularidade: documentos técnicos às peças 4, 5, 8, 9, 13 e 15.
Normas infringidas: Art. 37, caput, c/c o art. 70, parágrafo único, da Constituição da República Federativa do Brasil; art. 93 do Decreto-lei 200/1967; art. 66 do Decreto 93.872/1986; art. 65, § 6º, da Lei 8.666/1993; art. 32 da IN RFB 1234/2012; item 10.4 dos Contratos.
Cofre credor: Tesouro Nacional.
b) informar aos responsáveis que, caso venham a ser condenados pelo Tribunal, os débitos ora apurados serão acrescidos de juros de mora, nos termos do § 1º do art. 202 do RI/TCU;
c) esclarecer aos responsáveis, em obediência ao art. 12, § 2º, da Lei 8.443/1992, e ao art. 12, inciso VI, da Resolução TCU 170/2004, que o recolhimento tempestivo do débito somente saneará o processo caso seja reconhecida a sua boa-fé e não se constate outra irregularidade nas contas; 
d) encaminhar cópia da presente instrução aos responsáveis, a fim de subsidiar a apresentação de suas alegações de defesa e/ou razões de justificativa;
e) esclarecer aos responsáveis, em obediência ao art. 12, § 3º, da Lei 8.443/1992, e ao art. 12, inciso VII, da Resolução TCU 170/2004, que o não atendimento à citação ou à audiência implicará revelia, para todos os efeitos, dando-se prosseguimento ao processo.'
Tal entendimento contou com anuência do dirigente da subunidade, que acrescentou a sugestão de encaminhar o processo ao Relator, em razão da mudança na data de atualização do débito e devido ao método de acumulação dos valores para a mesma data (peça 57) .
A combinação das duas propostas citadas nos dois parágrafos precedentes contou com a concordância do dirigente da unidade (peça 58) , resultando no Despacho do Relator (peça 59) , determinando as citações nos exatos termos da proposta apresentada, bem como na expedição das comunicações listadas na tabela a seguir. 
 (...) 
Esta instrução terá a finalidade de analisar as evidências e providências até aqui colacionadas, de modo a formar juízo sobre a ocorrência dos fatos, a identificação dos responsáveis, a quantificação do dano e a adequação e suficiência das informações e documentos para a conclusão de mérito no caso concreto.
 (...) 
	A tomada de contas especial está, assim, devidamente constituída e em condição de ser instruída.
EXAME TÉCNICO			 
Este exame tem como fundamento as Normas de Auditoria do TCU, a legislação e a jurisprudência aplicadas ao caso, os documentos constantes dos autos, o histórico já apresentado e as providências a cargo dos jurisdicionados e demais envolvidos com a matéria em apreço.
Apenas para recordar, trata-se de análise de indícios de irregularidades e da ocorrência de dano ao Erário advindo de excessos de pagamentos indevidos na execução de diversos contratos firmados junto à Hapvida Assistência Médica, tendo como objeto a intermediação de plano de saúde suplementar, aos usuários do Sistema de Saúde da Aeronáutica.
O fundamento para apontar a irregularidade foi o requerimento apresentado pela empresa contratada (peça 8, p. 83-84) no sentido de repassar eventuais custos adicionais com tributos, situação acatada e aprovada pelos gestores da Dirsa (peça 8, p. 85) e que, segundo o Tomador (peça 22, p. 44) , teria gerado excessos de pagamentos na soma de R$ 10.517.625,13 (nov/2014) .
Em nome da economia processual, com objetivo de melhor compreender as questões discutidas no caso concreto, será realizada análise das alegações de defesa de cada envolvido, em separado, aproveitando-se aquilo que for comum entre os argumentos dos arrolados.
Alegações de Defesa de Hapvida Assistência Médica (CNPJ: 63.554.067/0001-98) 
A sociedade empresária foi citada por força do Ofício 20830/2021-TCU/Seproc, de 28/4/2021 (peça 63) , tendo confirmação de recebimento em 27/5/2021 (peça 71) , e na qualidade de empresa contratada para intermediar a prestação de serviços de saúde complementar (plano de saúde) aos servidores da Aeronáutica, respondendo por repasses indevidos de impostos que oneraram o contrato e geraram dano ao erário.
Para atender ao chamamento do Tribunal, a empresa constituiu advogado nos autos (peça 11, p. 70, 74, 75 e 101; peças 44-47) , elaborou e fez chegar a esta Corte a petição datada de 9/6/2021 (peça 67) , contendo suas alegações de defesa que passam a ser analisadas nos parágrafos seguintes.
O documento inicia com a qualificação da defendente e apresentando um breve histórico dos principais desdobramentos da TCE até a realização da citação aqui analisada (peça 67, p. 1-2) .
Argumenta a empresa que a contratação previa a intermediação de serviços de saúde suplementar e que a peticionária receberia uma taxa de administração (15% do valor faturado pelos prestadores) , devendo apresentar notas suas apenas quanto ao valor da taxa que lhe cabia. No entanto, houve determinação da Divisão de Apoio Administrativo da SARAM - DASAR, para que a intermediária emitisse uma segunda nota fiscal, abrangendo os serviços prestados por terceiros, segundo teria concluído a própria comissão de sindicância (peça 67, p. 2-3) .
Defende a empresa que acionou a área competente da contratante, em momento anterior ao primeiro faturamento do contrato, para informar que a mudança na forma de processamento dos pagamentos geraria um acréscimo tributário sobre o contrato, o qual não poderia ser suportado pela contratada, o que teria sido acatado pela contratante, reconhecendo o custo adicional e assumindo o ônus da emissão da requisitada segunda nota fiscal, situação interrompida em 26/8/2014 (peça 67, p. 3-5) .
Informa sobre a abertura da sindicância e suas principais conclusões, bem como a instauração da TCE e a apresentação de defesa na fase interna e externa, que levaram à citação da sociedade empresária aqui analisada (peça 67, p. 5-7) .
Entende a defesa que os fundamentos da TCE não se sustentam, por entender que as alterações decorreram de culpa exclusiva da contratante, já que houve ação unilateral dos gestores do contrato para alterações na sistemática de processamento dos pagamentos (peça 67, p. 8) .
Para corroborar com seus argumentos, a defesa apresenta arrazoado sobre a sistemática prevista na contratação, trazendo entendimentos que afirmam ser do TC-Processo 021.998/2012-5 e do Acórdão 6512-2012-TCU-Primeira Câmara, Relator: Weder de Oliveira, tratando de representação formulada pela empresa Gama Saúde contra o certame em que a Hapvida se sagrou vencedora e reafirmando que o TCU nada viu de irregular na contratação (peça 67, p. 9-11) .
Reforça que, no modelo de contratação por 'custo operacional, pós-pagamento', a intermediária apenas gerencia a contratação e execução dos procedimentos de saúde com os prestadores, repassando todos os custos à contratante e sendo remunerada apenas pela Taxa de Administração, ou seja, qualquer custo adicionado ao contrato teria que ser arcado pela contratante (peça 67, p. 11-12) .
Volta a afirmar que as alterações não decorreram de ação da empresa, mas sim de determinações unilaterais da contratante, refutando as constatações apresentadas na instrução que sugeriu as citações aqui analisadas, trazendo trechos do Edital, do Contrato e das conclusões da comissão de sindicância (peça 67, p. 13-25) .
Em sequência, a defendente afirma que não há possibilidade de compensação fiscal dos encargos incidentes sobre as notas fiscais por ela emitidas, defendendo que não há qualquer evidência de que a empresa tenha tentado obter qualquer tipo de ressarcimento dos tributos junto às instâncias fiscais, uma vez que a contratada se configurou como efetivo prestador de serviço junto ao fisco, tornando-se sujeito passivo de obrigações tributárias, alegando que a restituição de tributos ocorre apenas quanto o recolhimento ocorreu por equívoco ou pago a maior (peça 67, p. 26-27) .
 Contesta os valores expressos na citação, ao defender que o cálculo seria bem mais simplificado, resultante apenas de multiplicação simples do percentual de 6,65%, sobre o valor total faturado no período, R$ 134.549.000,04, que, segundo afirma a defesa, resultaria em um débito na soma de R$ 8.947.508.502,66 (peça 67, p. 28) .
Nos pedidos, requer o arquivamento do processo, o afastamento da responsabilidade pelo encargo adicional de 6,65% ou, na impossibilidade, que haja correção do valor do débito e, adicionalmente, que sejam acatadas todas as provas admitidas em Direito e, finalmente, que as comunicações sejam dirigidas aos advogados constituídos (peça 67, p. 30) .
I.1.	Análise
Apenas para recordar, trata-se de análise das alegações de defesa da sociedade empresária Hapvida Assistência Médica, citada por força do Ofício 20830/2021-TCU/Seproc (peça 63) , e na qualidade de empresa contratada para intermediar a prestação de serviços de saúde complementar (plano de saúde) aos servidores da Aeronáutica, respondendo por repasses indevidos de impostos que oneraram o contrato e geraram dano ao erário.
Antes de adentrar à análise, vale repisar o detalhamento disponibilizado na instrução que sugeriu as citações aqui analisadas (peça 56) , com trecho a seguir:
'Da contratação
25. Consoante já referenciado, a contratação tem origem em uma série de pregões eletrônicos, realizados pela Aeronáutica, com o intuito de contratar plano de saúde complementar para seus usuários, resultando em diversos contratos assinados com a Hapvida Assistência Médica.
26. Ao que consta do processo, todos esses contratos tinham cláusulas padrão, constando dos autos duas cópias desses instrumentos contratuais, a saber: Contrato de Despesa 11/GAP-RJ/2012 (peça 38, p. 1-51) e Contrato de Despesa 23/GAP-RJ/2012 (peça 4, p. 85 à peça 5, p. 18) .
27. O cerne da questão em análise está na Cláusula Décima - Do Faturamento e da Forma de Pagamento (peça 4, p. 106-110) , onde estão estabelecidas as regras para apresentação e processamento mensal dos pagamentos pelos serviços prestados.
28. De forma resumida, a contratada deveria apresentar mensalmente as faturas e notas fiscais dos prestadores terceirizados, acompanhadas de uma listagem com nomes dos pacientes, diagnósticos, serviços prestados, datas dos atendimentos, relatórios médicos, materiais, medicamentos etc.
29. Todas as notas deveriam ser emitidas em nome do Grupamento de Apoio do Rio de Janeiro, com número de CNPJ e endereço já descrito no contrato (peça 4, p. 106) , ocorrendo o pagamento diretamente na conta corrente da contratada, estando todas as notas sujeitas às retenções tributárias.
30. Segundo o item 10.14 da minuta contratual (peça 4, p. 109) , os pagamentos e retenções obedeceriam, dentre outros normativos, às prescrições da Instrução Normativa 1234, de 11/1/2012, emitida pela Receita Federal do Brasil (RFB) .
Das Irregularidades Apontadas
31. A irregularidade apontada pelo Tomador (peça 22, p. 42) está focada no pedido realizado pela Hapvida (peça 8, p. 83-84) e autorizado pelo Parecer Administrativo Dirsa/12 (peça 8, p. 85) , que permitiu o acréscimo de 6,65% ao contrato, a título de ressarcimento de tributos e, no entender do Tomador, gerando vantagem indevida à empresa e onerando indevidamente os contratos, o que resultaria em dano ao erário e na obrigação de ressarcir.
32. Adicionalmente, o Relatório do Tomador aponta que o pleito da empresa não passou pelas instâncias necessárias para avaliação e decisão e, por esse motivo, não foi adequadamente discutido e debatido para se buscar alternativa que atendesse às eventuais necessidades de ajustes.
33. Na mesma linha, aponta o Relatório que, além de haver a discussão e aprovação por autoridade competente, o pleito da Hapvida teria que ser formalizado por meio de termo aditivo aos contratos, de modo a dar respaldo jurídico às modificações.
34. Segundo o Tomador, a empresa poderia se beneficiar dos valores acrescidos aos contratos, por meio de abatimento dos impostos em suas demonstrações contábeis, realizando pleito pelo estorno dos valores recolhidos a maior e/ou demonstrando que as notas fiscais que emitiu representavam serviços prestados por terceiros.
Análise
35. Inicialmente cabe esclarecer que o modelo de contratação em tela previa que a Hapvida deveria intermediar a prestação de serviços médicos aos usuários da Aeronáutica, recebendo uma taxa de administração (15%) e repassando todos os custos dos prestadores de serviço para a contratante.
36. Tal constatação pode ser retirada da Cláusula Segunda - Do Objeto, presente no Contrato 11/GAP-RJ/2012 (peça 4, p. 87) e na mesma Cláusula do Contrato 23/GAP-RJ/2012 (peça 38, p. 3) , com a seguinte previsão:
'Os serviços assistenciais à saúde ora contratados definem-se como Plano em Custo Operacional cuja modalidade consiste em que a CONTRATANTE paga à CONTRATADA exclusivamente os serviços prestados aos Usuários (pós-pagamento) , repassando os custos dos prestadores dos serviços, acrescidos de Custeio de Administração de acordo com o Quadro de Distribuição e conforme as condições estabelecidas no Edital e Termo de Referência anexos a este instrumento.'
37. A definição do percentual aplicado a título do Custeio de Administração, referido no trecho acima, foi definido na Cláusula Vigésima - Da Taxa de Administração, a exemplo do que consta para o Contrato 11/GAP-RJ/2012 (peça 5, p. 5) , assim dispondo:
'A CONTRATANTE pagará à CONTRATADA, a título de remuneração pelos serviços de administração e co-responsabilidade previstos neste instrumento e anexos, cujo valor, nesta data, corresponde ao indicado na proposta ofertada pelo licitante e consignasse ao percentual de 15% sobre o faturamento bruto dos serviços prestados no mês de referência.'
38. Nesse aspecto, a Hapvida repassaria à contratante a relação de notas fiscais dos prestadores terceirizados, que deveriam ser emitidas diretamente em nome da contratante, e a empresa intermediadora (Hapvida) deveria emitir apenas uma nota fiscal sua, referente à taxa de administração contratual, equivalente a 15% do total faturado para cada mês de apuração.
39. A sistemática apresentada no parágrafo precedente está em consonância com as prescrições do art. 32 da IN RFB 1234/2012 (peça 23, p. 77) . No entanto, as evidências trazidas aos autos demonstram que houve uma interpretação equivocada do conteúdo da IN, o que causou toda a polêmica e a discussão pela existência, ou não, do dano ao erário no caso concreto.
40. Conforme detalhado em um dos relatórios do Tomador (peça 24, p. 78) , houve o entendimento de que a Hapvida não repassaria as notas fiscais dos prestadores, mas emitiria duas notas fiscais suas, uma com o somatório de todos os serviços prestados no período e uma segunda nota fiscal com o valor da taxa de administração contratada (15%) .
41. A segunda nota fiscal emitida pela Hapvida, e consolidando todos os serviços prestados pelos terceirizados, não tinha previsão contratual e nem nos normativos que deram respaldo à contratação, especialmente a IN RFB 1234/2012.
42. Ao alterar a forma de encaminhamento dos documentos e o processamento dos respectivos pagamentos, os responsáveis acabaram por onerar indevidamente o contrato, uma vez que os impostos que seriam retidos apenas dos prestadores terceirizados acabaram sendo duplicados, quando há uma segunda nota fiscal, emitida pela Hapvida.
43. A situação pode evidenciar situação de bitributação, uma vez que os prestadores devem recolher seus tributos de acordo com os documentos fiscais que emitiram em nome do Grupamento de Apoio do Rio de Janeiro, com número de CNPJ e endereço já descrito no contrato (peça 4, p. 106) e ocorre uma nova emissão de documento fiscal por parte da Hapvida, sobre os mesmos serviços já faturados pelos prestadores contratados.
44. Também constam afirmações no Relatório do Tomador, repisadas na Informação 11/CISET/GEORI/MD (peça 24, p. 79) , dando conta de que haveria caminhos para a Hapvida buscar ressarcimento de eventuais pagamentos de tributos em duplicidade e/ou obter compensações fiscais junto aos órgãos arrecadadores e alcançar vantagem indevida dos acréscimos conseguidos junto à Aeronáutica, configurando dano ao erário.'
Há três pontos cruciais para definir se há indícios de dano ao erário e obrigação de ressarcir, a saber: primeiro, definir se o ato de alteração da forma de processamento dos pagamentos tinha respaldo na legislação e percorreu as instâncias de análise adequadas; o segundo, definir se resta caracterizada alguma vantagem financeira e/ou fiscal à Hapvida pelo aumento de carga tributária sobre a contratação; e o terceiro, identificar de que forma os cofres públicos teriam sido lesados pelas alterações promovidas.
Para o primeiro ponto, ou seja, verificar a regularidade da decisão adotada para modificar a forma de processamento das faturas originárias da prestadora de serviços (Hapvida) , não há dúvida de que as prescrições do Edital e do Contrato eram claras em vincular a sistemática aos ditames da Instrução Normativa 1234/2012, da Receita Federal do Brasil, que, conforme análise repisada no parágrafo 43, retro, deixou de ser observada pelos servidores da área de apoio da Aeronáutica.
No tocante ao segundo ponto, relacionado a um provável favorecimento da empresa contratada, há que se fazer algumas ponderações sobre as possíveis formas que a empresa poderia se valer para obter vantagem.
Note-se que a Hapvida só tinha obrigação de emitir nota fiscal relativamente à sua taxa de administração (15% do valor faturado no mês) e que deveria simplesmente repassar as notas fiscais e recibos, oriundos dos prestadores de serviço, para que a área administrativa da Aeronáutica fizesse a retenção dos tributos (diretamente dos prestadores) . Nesse caso, a intermediadora dos serviços apenas teria tributos retidos no que se refere à sua própria nota fiscal, correspondente a 15% do total das notas apresentadas pelos prestadores de serviço.
No entanto, o que se viu foi a exigência de emissão de uma segunda nota fiscal por parte da intermediadora (Hapvida) , com a finalidade de resumir o total dos serviços prestados por terceiros e centralizar os pagamentos em uma única nota fiscal. Explicando de outra forma, ao invés de receber um grande volume de documentos fiscais encaminhados pelos prestadores, a área administrativa da Aeronáutica optou por concentrar tais valores em um único documento fiscal, emitido pela Hapvida, englobando a soma de todos os serviços prestados no mês.
Administrativamente, a estratégia parece acertada, uma vez que a área administrativa da Aeronáutica passa a processar apenas um documento fiscal, no lugar de analisar uma diversidade de notas e recibos, vindos de prestadores de serviços de todo o Brasil.
Ocorre que há um custo nessa mudança de procedimento, uma vez que a emissão de uma segunda nota fiscal gera a obrigação de retenção de tributos pela Aeronáutica, cobrados em desfavor da emitente da nota (Hapvida) . E, como a intermediadora não estava obrigada a arcar com esse custo, a Hapvida questionou a contratante (peça 8, p. 83-84) e foi atendida (peça 8, p. 85) , tendo esse custo adicional sido arcado pela contratante.
Há evidências nos autos de que esta prática era corriqueira na Força, consoante se confirma nos diversos ofícios de 'Acerto da Nota de Débito...' listados à peça 82 e dando conta de vários pagamentos realizados à empresa Gama Saúde Ltda., obedecendo ao mesmo procedimento apresentado nos parágrafos precedentes, ou seja, concentração dos valores em uma nota fiscal da intermediadora, com o tributo arcado pela Aeronáutica.
Para se configurar vantagem financeira da intermediadora (Hapvida) , seria necessário demonstrar que a empresa repassou esse custo aos prestadores, repassando valores a menor, em razão da carga tributária (retenção) , e, nesse aspecto, não há evidências nos autos que permitam chegar a tal conclusão, não sendo possível afirmar que tais custos foram repassados a terceiros.
Outra forma de buscar vantagem seria a compensação de tributos por pagamento em duplicidade, porém não há essa ocorrência, uma vez que os prestadores estavam pagando seus tributos por serviços prestados à Hapvida e esta tem seus tributos retidos na fonte quando apresenta suas notas à Aeronáutica. Portanto, trata-se de transações autônomas e independentes, não estando evidenciado nenhum procedimento intentado, iniciado e/ou alcançado pela Hapvida, no sentido de buscar qualquer tipo de ressarcimento/compensação de carga tributária junto a qualquer autoridade fiscal.
Vale lembrar, ainda, que a empresa não teria a opção de escolher se recolheria, ou não, os tributos decorrentes, uma vez que a Administração tem o dever de reter na fonte todos os tributos, ao menos os federais, no caso em tela, restando claro que os valores foram internalizados nos cofres da União de forma automática a cada pagamento.
Não há que se falar em compensação posterior por parte da empresa, uma vez que sua receita foi acrescida, artificialmente, pela receita que declara ter auferido ao emitir a nota fiscal e, consequentemente, os tributos daí decorrentes serão exigidos nas suas demonstrações contábeis.
Nesse prisma, pode-se vislumbrar prejuízos ainda maiores à empresa, diante da possibilidade de desenquadramento a programas fiscais, já que tais benefícios atendem a empresas em certos limites de faturamento anual e, a depender do efeito dessas receitas 'fictícias', o faturamento da empresa poderia aparentar volumes bem maiores que os reais, levando à perda de certas vantagens fiscais.
Também não há respaldo no argumento de que a empresa poderia pedir a substituição tributária quanto aos valores pagos aos prestadores, uma vez que o contrato com a Aeronáutica previa que as notas fiscais dos prestadores deveriam ser emitidas diretamente em nome do Grupamento de Apoio do Rio de Janeiro, com número de CNPJ e endereço já descrito no contrato (peça 4, p. 106) .
O terceiro e último ponto a analisar seria a identificação do efetivo prejuízo causado à Administração, diante das modificações promovidas no caso concreto.
I.1.1	Da Quantificação do Débito
Pelo evidenciado no parágrafo 43, retro, restou demonstrado que houve uma modificação na forma de execução e processamento dos pagamentos, impondo à contratada a emissão de nota fiscal adicional, sobre serviços que não foram por ela prestados, mas por terceiros, o que gerou a obrigação de recolher tributos que não estavam previstos originalmente.
Nos termos do art. 210, § 1º, do Regimento Interno do TCU c/c art. 8º da IN TCU 71/2012, a quantificação do débito deve ser enquadrada em uma das previsões abaixo:
'I - verificação, quando for possível quantificar com exatidão o real valor devido; ou
II - estimativa, quando, por meios confiáveis, apurar-se quantia que seguramente não excederia o real valor devido.'
O inciso I, mencionado acima, resta afastado, pelo fato de não haver qualquer critério seguro para se chegar à exatidão do real valor devido, não cabendo essa previsão para se alcançar o valor do débito no caso concreto.
Com base em fragilidades formais apontadas para a confirmação, ou não, dos valores devidos nos contratos em tela, é possível aventar a possibilidade de realizar algum tipo de cálculo do dano por meio de estimativas.
Mas, mesmo para calcular o dano por estimativas, a legislação exige que esta apuração seja realizada por meio de cálculos confiáveis, de modo a garantir que eventual valor atribuído em débito não seja superior àquele que se obteria por meio de parâmetros precisos e objetivos.
De acordo com a jurisprudência (Acórdão 8484/2017-2ª Câmara, Relator Augusto Nardes) , se os elementos existentes não permitirem a apuração do exato montante do débito ou a estimativa do seu valor, mas autorizarem afirmar ter havido dano ao erário em razão da antieconomicidade do ato, é possível julgar irregulares as contas e aplicar multa.
São na mesma linha os Acórdãos 2699/2013-TCU-Plenário, relator Augusto Sherman; 4224/2017-TCU-Segunda Câmara, relator Augusto Nardes; 7935/2014-TCU-Segunda Câmara, relator Augusto Sherman; 2541/2015-TCU-Plenário, relator Augusto Sherman, dentre outros.
No entanto, restou demonstrado que as evidências constantes dos autos não permitem concluir que a empresa poderá restituir e/ou se aproveitar de substituição tributária, bem como de qualquer processo de ressarcimento.
Todos os valores atribuídos em débito, na verdade, foram recolhidos aos cofres da União, na forma de imposto retido na fonte e os prestadores estavam obrigados a fazer seus recolhimentos no âmbito de seu processo contábil. Portanto, não resta configurado débito no caso concreto, já que não está demonstrado favorecimento de qualquer das partes, ou mesmo que os recursos tenham saído dos cofres federais em qualquer momento.
No caso concreto, não há evidências robustas do dano ao erário, uma vez que são apontados indícios de falhas formais, porém, não há qualquer evidência consistente de que os recursos tenham sido desviados e/ou que tenha havido ato antieconômico no caso em tela, pelo contrário, as evidências apontam que os recursos nunca saíram dos cofres federais.
As análises delineadas nos tópicos anteriores apresentam dúvida razoável sobre os fundamentos que levaram à determinação do dano ao erário e sobre os parâmetros utilizados para se chegar a tais valores, evidenciando que: ou não há o débito, ou este não pode ser calculado com as evidências e documentos trazidos aos autos até este momento processual.
Por todo o exposto, o entendimento é no sentido de que não há elementos para caracterização dos débitos no caso concreto, devendo o processo ser arquivado, por falta de atendimento dos pressupostos previstos no art. 5º, inciso I, da IN TCU 71/2012.
Por todo o exposto, o entendimento é no sentido de que não há elementos para caracterização dos débitos no caso concreto, devendo o processo ser arquivado, por falta de atendimento dos pressupostos previstos no art. 5º, inciso I, da IN TCU 71/2012.
I.1.2. 	Da Responsabilização
Considerando o que foi elencado sobre a jurisprudência desta Corte de Contas (parágrafo 43, desta) e considerando que teriam ocorrido falhas formais por parte dos responsáveis pela contratação, condução e fiscalização dos contratos com a Hapvida, seria possível o chamamento em audiência, pela possibilidade de aplicação de multa.
Uma dessas previsões está insculpida no § 2º do art. 210 do Regimento Interno do TCU, estabelecendo o seguinte comando: '§ 2º Não havendo débito, mas evidenciada qualquer das ocorrências previstas nos incisos I, II e III do caput e no § 3º do artigo anterior, o Tribunal aplicará ao responsável a multa prevista no inciso I do art. 268.'
Vale ressaltar que a pretensão punitiva do TCU, conforme Acórdão 1.441/2016TCUPlenário, Relator Min. Benjamin Zymler, que uniformizou a jurisprudência acerca dessa questão, subordina-se ao prazo geral de prescrição indicado no art. 205 do Código Civil, que é de dez anos, contados da data de ocorrência da irregularidade sancionada, nos termos do art. 189 do Código Civil, sendo este prazo interrompido pelo ato que ordenar a citação, a audiência ou a oitiva dos responsáveis.
Em análise recente, em sede do Mandado de Segurança MS 37772 MC / DF, o STF estabeleceu a prescrição da pretensão punitiva no âmbito do TCU para as previsões da Lei 9.873/1999, definindo em cinco anos, a contar da data da prática do ato, ou da cessação do ato continuado, vale leitura do trecho:
'2. A prescrição da pretensão punitiva do TCU é regulada integralmente pela Lei nº 9.873/1999, que fixa o prazo de 5 (cinco) anos a contar da data da prática do ato ou, no caso de infração permanente ou continuada, do dia em que tiver cessado. Precedentes: MS 32.201, Rel. Min. Luís Roberto Barroso; MS 35.512 e 36.067, Rel. Min. Ricardo Lewandowski.
3.  A interrupção da prescrição por ato inequívoco que importe apuração do fato exige identidade entre as irregularidades investigadas e aquelas que futuramente venham a justificar o exercício da pretensão punitiva. Considerando que tal identidade inexiste na hipótese, não detecto, ao menos em juízo de cognição sumária, a presença de causas interruptivas da prescrição, motivo pelo qual constato a plausibilidade da alegação de prescrição formulada pela impetrante.
4. O papel do Tribunal de Contas da União no combate a fraudes e corrupções em licitações é extremamente relevante, e os atos investigados, se comprovados, são graves. Porém, a prescrição é um fato objetivo, que não pode ser desconsiderado. Ninguém pode estar sujeito permanentemente a uma sanção.'
Conforme informações do Relatório do Tomador (peça 22, p. 41-54) , os pagamentos eivados de vícios teriam sido interrompidos em agosto/2014, já tendo decorrido mais de cinco anos desde o fato gerador das irregularidades.
Com base no entendimento do STF, a pretensão punitiva para ambos os contratos se encontra superada nesta data, não cabendo qualquer tentativa de responsabilização por parte do Tribunal no caso concreto, razão pela qual reforça-se o entendimento pelo arquivamento do processo.
Cabe aproveitar o mesmo entendimento para afastar a responsabilidade dos seguintes responsáveis: Marco Aurélio de Azevedo Souza (CPF XXX.994.406-XX) ; Gustavo da Silva Welte (CPF XXX.981.247-XX) ; Jorge Marones de Gusmão (CPF: XXX.269.617-XX) ; Armando Celente Soares (CPF: XXX.550.367-XX) ."
2.	Em face dessas considerações, o auditor da SecexTCE sugere o arquivamento dos autos, sem julgamento de mérito, por não estarem presentes os pressupostos de constituição e desenvolvimento válido e regular do processo, ante a impossibilidade de caracterizar o dano ao erário (peça 87) .
3.	O Diretor da 5ª Diretoria da SecexTCE, de seu turno, diverge do encaminhamento supra, conforme exame de mérito abaixo reproduzido (peça 88) :
"II - Da ocorrência de dano ao erário
A principal questão de mérito a dirimir neste caso é se a alteração na metodologia de pagamento acarretou, de fato, aumento de tributo para a Hapvida que justificasse a elevação de 6,65% no seu contrato. Com as vênias de estilo por divergir da instrução, entendo que não.
Os tributos envolvidos na questão foram Imposto de Renda, PIS/Pasep, Cofins e CSLL (peça 2, p. 85) . Assim, cabe verificar se a legislação permitia à Hapvida abater esses tributos logo quando do pagamento aos prestadores de serviços da Aeronáutica ou, depois, quando de sua declaração tributária. Caso haja essa permissão legal, fica provado o não aumento da carga tributária da Hapvida.
A Instrução Normativa SRF 459, de 17/10/2004, da Receita Federal do Brasil obriga as pessoas jurídicas de direito privado a fazerem retenção da Contribuição Social sobre o Lucro Líquido (CSLL) , da Contribuição para o Financiamento da Seguridade Social (Cofins) e da Contribuição para o PIS/Pasep nos pagamentos efetuados a outras pessoas de direito privado pela prestação de serviços. 
'Art. 1º Os pagamentos efetuados pelas pessoas jurídicas de direito privado a outras pessoas jurídicas de direito privado, pela prestação de serviços de limpeza, conservação, manutenção, segurança, vigilância, transporte de valores e locação de mão-de-obra, pela prestação de serviços de assessoria creditícia, mercadológica, gestão de crédito, seleção e riscos, administração de contas a pagar e a receber, bem como pela remuneração de serviços profissionais, estão sujeitos à retenção na fonte da Contribuição Social sobre o Lucro Líquido (CSLL) , da Contribuição para o Financiamento da Seguridade Social (Cofins) e da Contribuição para o PIS/Pasep.
§ 1º O disposto neste artigo aplica-se inclusive aos pagamentos efetuados por:
I - associações, inclusive entidades sindicais, federações, confederações, centrais sindicais e serviços sociais autônomos;
II - sociedades simples, inclusive sociedades cooperativas;
III - fundações de direito privado;
IV - condomínios edilícios.
 (...) 
§ 2º Para fins do disposto neste artigo, entende-se como serviços: 
 (...) 
IV - profissionais aqueles relacionados no § 1º do art. 647 do Decreto nº 3.000, de 26 de março de 1999 - Regulamento do Imposto de Renda (RIR/1999) , inclusive quando prestados por cooperativas ou associações profissionais, aplicando-se, para fins da retenção das contribuições, os mesmos critérios de interpretação adotados em atos normativos expedidos pela Secretaria da Receita Federal para a retenção do imposto de renda.'
Portanto, não só os órgãos e entidades da administração pública estão sujeitos a essa obrigação tributária assessória (reter o tributo) no pagamento de serviços, como também as empresas privadas, o que significa que Hapvida deveria e certamente descontou dos pagamentos aos prestadores de serviços de saúde os tributos que dela a Aeronáutica reteve anteriormente.
Mesmo assim, ainda que não tenha repassado, quanto fez o pagamento aos prestadores de serviços, a retenção tributária feita pela Aeronáutica, a Hapvida poderia abater o correspondente crédito tributário quando das suas declarações temporais ao fisco, conforme previsto na legislação disposta a seguir.
A própria Instrução Normativa RFB 1234/2012, que regulamenta a retenção tributária resultante no débito em destaque, prever o abatimento dos tributos retidos anteriormente:
'Art. 9º O valor do imposto e das contribuições sociais retidos será considerado como antecipação do que for devido pelo contribuinte em relação ao mesmo imposto e às mesmas contribuições e poderá ser compensado ou deduzido pelo contribuinte que sofreu a retenção, observando-se as seguintes regras:
I - o valor retido relativo ao IR somente poderá ser deduzido do valor do imposto apurado no próprio mês da retenção; (Incluído (a) pelo (a) Instrução Normativa RFB nº 1540, de 05 de janeiro de 2015) 
II - na hipótese em que o valor do IR retido na fonte seja superior ao devido, a diferença poderá ser compensada com o imposto mensal a pagar relativo aos meses subsequentes;
III - os valores retidos na fonte a título de CSLL, Contribuição para o PIS/Pasep e Cofins somente poderão ser deduzidos com o que for devido em relação à mesma espécie de contribuição e no mês de apuração a que se refere a retenção;
IV - os valores retidos na fonte a título de CSLL, Contribuição para o PIS/Pasep e Cofins que excederem ao valor da respectiva contribuição a pagar no mesmo mês de apuração, poderão ser restituídos ou compensados com débitos relativos a outros tributos administrados pela RFB;
V - a restituição de que trata o inciso IV do caput poderá ser requerida à RFB a partir do mês subsequente ao mês de apuração da contribuição retida.
Parágrafo único. O valor a ser deduzido, correspondente ao IR e a cada espécie de contribuição, será determinado pelo próprio contribuinte mediante a aplicação, sobre o valor do documento fiscal, das alíquotas respectivas às retenções efetuadas.'
Na mesma linha, a Lei 10.833, de 29/12/2003, que trata da Cofins, dispõe:
'Art. 1o A Contribuição para o Financiamento da Seguridade Social - Cofins, com a incidência não cumulativa, incide sobre o total das receitas auferidas no mês pela pessoa jurídica, independentemente de sua denominação ou classificação contábil. 
 (...) 
§ 2o A base de cálculo da Cofins é o total das receitas auferidas pela pessoa jurídica, conforme definido no caput e no § 1o. 
 (...) 
Art. 2o Para determinação do valor da COFINS aplicar-se-á, sobre a base de cálculo apurada conforme o disposto no art. 1o, a alíquota de 7,6% (sete inteiros e seis décimos por cento) .
 (...) 
Art. 3o Do valor apurado na forma do art. 2o, a pessoa jurídica poderá descontar créditos calculados em relação a:  
 (...) 
II - bens e serviços, utilizados como insumo na prestação de serviços e na produção ou fabricação de bens ou produtos destinados à venda, inclusive combustíveis e lubrificantes, exceto em relação ao pagamento de que trata o art. 2o da Lei no 10.485, de 3 de julho de 2002, devido pelo fabricante ou importador, ao concessionário, pela intermediação ou entrega dos veículos classificados nas posições 87.03 e 87.04 da Tipi; 
 (...) 
§ 1o  Observado o disposto no § 15 deste artigo, o crédito será determinado mediante a aplicação da alíquota prevista no caput do art. 2o desta Lei sobre o valor:  
I - dos itens mencionados nos incisos I e II do caput, adquiridos no mês;
 (...) 
 § 4o O crédito não aproveitado em determinado mês poderá sê-lo nos meses subsequentes.' (Grifo acrescentado) 
De igual modo, o Decreto 9.580, de 22/11/2018, que trata do imposto de renda prevê sua retenção pela pessoa jurídica de direito privado e a dedução do tributo retido em fase anterior: 
'DAS DEDUÇÕES DO IMPOSTO SOBRE A RENDA
Art. 599. Para fins de pagamento, a pessoa jurídica poderá deduzir do imposto sobre a renda devido no período de apuração, o imposto pago ou retido na fonte sobre as receitas que integraram a base de cálculo, vedada qualquer dedução a título de incentivo fiscal (Lei nº 8.981, de 1995, art. 34; Lei nº 9.430, de 1996, art. 51, parágrafo único; e Lei nº 9.532, de 1997, art. 10) .
Parágrafo único. Na hipótese em que o imposto sobre a renda retido na fonte ou pago seja superior ao devido, a diferença poderá ser utilizada na compensação de débitos próprios, nos termos estabelecidos no art. 940 (Lei nº 9.430, de 1996, art. 74) .
 (...) 
Art. 714. Ficam sujeitas à incidência do imposto sobre a renda na fonte, à alíquota de um e meio por cento, as importâncias pagas ou creditadas por pessoas jurídicas a outras pessoas jurídicas, civis ou mercantis, pela prestação de serviços caracterizadamente de natureza profissional (Decreto-Lei nº 2.030, de 9 de junho de 1983, art. 2º; Decreto-Lei nº 2.065, de 1983, art. 1º, caput, inciso III; Lei nº 7.450, de 1985, art. 52; e Lei nº 9.064, de 20 de junho de 1995, art. 6º) .' (Grifo nosso) .
Veja, como exemplo, que a Cofins é calculada com a multiplicação da sua alíquota pelo valor do faturamento da empresa e que a Lei 10.833/2003 prevê que seja abatido do resultado dessa operação o valor obtido a partir da multiplicação da mesma alíquota sobre os custos de serviços usados pela contribuinte como insumo na prestação dos serviços que resultaram naquele faturamento. 
A legislação retro citada não deixa dúvidas que a pessoa jurídica de direito privado está obrigada a reter os tributos nos pagamentos de serviços profissionais a outras pessoas jurídicas de direito privado, como é o caso aqui tratado, bem como que a beneficiária do pagamento pode abater de sua declaração tributária os valores retidos anteriormente.
Portanto, no caso concreto, a Hapvida tinha autorização legal e certamente deduziu, quando pagou aos prestadores de serviço de saúde, os tributos retidos anteriormente pela Aeronáutica sobre tais serviços. E, mesmo que não tenha feito naquele instante, ainda poderia fazê-lo quando de sua declaração tributária. 
Não bastassem os permissivos legais citados acima, o art. 165, inciso I, do Código Tributário Nacional - CTN dispõe que o sujeito passivo da obrigação tributária tem direito à restituição total do tributo, seja qual for a sua modalidade de pagamento, no caso de cobrança ou pagamento espontâneo indevido. Ou seja, mesmo que a Hapvida tenha ignorado as normas anteriores, ela dispõe dessa opção, constante no CTN, para obter o ressarcimento de qualquer tributo pago além do exigido.
De outro ângulo, uma vez que a legislação permite a dedução ou ressarcimento do tributo, não compete ao Tribunal o ônus de provar que a defendente não usufruiu desse direito, mesmo porque ela pode inclusive abrir mão de qualquer direito seu, o que não altera, por conseguinte, a obrigação de recomposição do prejuízo ao erário em destaque.
Portanto, a alteração na forma de pagamento dos serviços médicos não acarretou elevação na carga tributária devida pela Hapvida, de maneira que os 6,65% acrescentados ao valor original do contrato firmado entre ela e a Aeronáutica resultou, de fato, em dano ao erário.
Por outro lado, peço liberdade para discordar que o método utilizado para o cálculo do débito seja o da estimativa, pois entendo aplicável o método da verificação previsto no art. 210, § 1º, inciso I, do Regimento Interno/TCU, uma vez que, neste caso, é possível apurar com exatidão o real valor devido, com o simples levantamento de quanto a Aeronáutica pagou a maior à Hapvida a partir do aumento de 6,65% acrescentado ao valor original do contrato.
III - Da quantificação do dano
A Hapvida contesta o valor de R$ 9.752.195,31 apurado pela Aeronáutica, sob a tese de que, se o volume de pagamentos do período foi de R$ 134.549.000,04 (peça 7, p. 17-18) , o débito original correto seria R$ 8.947.508,50 (6,65% x R$ 134.549.000,04) .  
Não assiste razão à defendente, pois a base de cálculo do dano em destaque abarca os serviços de saúde (R$ 134.549.000,04) e também a taxa de 15% incidente sobre tais serviços.
Assim, o valor correto é mesmo aquele apurado na planilha de peça 8, p. 39 (R$ 10.517.625,13) , resultante da soma das quantias referentes ao aumento de 6,65% concedido à Hapvida inseridas nas notas fiscais, resultado esse aproximado ao produto (R$ 10.289.634,78) da multiplicação do referido percentual pela soma dos serviços de saúde (R$ 134.549.000,04) e da taxa de administração (R$ 20.182.350,01) . Ou seja, o débito apontado corresponde exatamente ao que foi efetivamente desembolsado indevidamente pela Aeronáutica.
 (...) 
V - Alegações de defesa dos Srs. Armando Celente Soares e Gustavo da Silva Welte
Defesa do Sr. Armando Celente Soares (peças 75-76) 
Preliminarmente, argui a prescrição de 5 anos, prevista na Lei 9.873/1999, para as pretensões ressarcitória e punitiva, conforme julgados recentes do STF.
Quanto ao mérito, fala que a análise de sua defesa deve levar em conta os preceitos da LINDB, sobretudo os arts. 22 e 28, e que as decisões relativas à contratação da Hapvida foram tomadas sob ambiente de tensão, haja vista a fiscalização do TCU sobre a licitação e a pressa em evitar a interrupção dos serviços de saúde.
A título de excludentes de sua responsabilidade e/ou culpabilidade, sob a tese de não lhe ser exigida conduta diversa, aponta que:
	(i) 'na qualidade de Subdiretor da SARAM, cabia autorizar os atendimentos de saúde e auditar tecnicamente as contas hospitalares, não sendo responsável pelos pagamentos realizados à contratada ou mesmo pela análise de eventuais pleitos de ressarcimentos tributários';
	(ii) o Grupamento de Apoio do Rio de Janeiro (GAP-RJ) , unidade de gestão da SARAM, era quem detinha as atribuições e competências técnicas necessárias para avaliar a legalidade do aumento de 6,65% pleiteado pela Hapvida;
	(iii) a matéria já havia sido submetida ao GAP-RJ e aprovada pelo Chefe da DASAR, responsável pela elaboração do Parecer Administrativo DIRSA/2012, condução do pregão que resultou no contrato em apreço, os quais não teriam apontado qualquer falha de natureza tributária;
	(iv) o GAP-RJ, Unidade Gestora Executora da SARAM, foi quem buscou corrigir a irregularidade aqui tratada, o que revela que esse Grupamento era o responsável por evitar a irregularidade;
	(v) o Acórdão 4033/2020-TCU-Plenário isentou o defendente de irregularidade ligada à recuperação de pista de pouso e decolagem no Centro de Lançamento de Alcântara/MA, por entender que não caberia a sua unidade de atuação verificar qual dotação era utilizada para apropriar pagamentos; 
	(vi) que, antes de o aumento de 6,65% ser submetido à sua aprovação, o Parecer Administrativo DIRSA/2012 (peça 8, p. 85) foi encaminhado ao GAP-RJ, que não apontou falhas nas retenções tributárias ou necessidade de termo aditivo, apesar de ser do grupamento a obrigação de verificar a lisura dos procedimentos;
	(vii) a matéria tributária envolvida no acréscimo de 6,65% solicitado pela Hapvida era complexa e, ademais, fugia ao seu conhecimento técnico, conforme reconhecido pela Comissão desta TCE;
	(viii)  a irregularidade decorre de interpretação equivocada da IN RFB 1234/2012, o que demonstra a profundidade e tecnicidade da análise que seria necessária para revisitação da matéria;
	(ix) o pleito estava fundamentado em jurisprudência do TCU;
	(x) não houve má-fé ou erro grosseiro na sua conduta;
	(x) a Comissão da TCE confirmou que o Sr. Gustavo da Silva Welte 'não procedeu ao correto assessoramento ao Subdiretor da SARAM' e que o Sr. Marco Aurélio de Azevedo Souza 'não adotou providências no sentido de assessorar formalmente o Subdiretor [atual defendente] sobre a necessidade de elaboração do Termo Aditivo'. 
Por fim, informa que permaneceu na função de Subdiretor da SARAM até junho de 2013, de modo que só poderia responder pelos pagamentos irregulares ocorridos entre dezembro de 2012 e junho de 2013, e não pela integralidade do débito. 
Análise
Quanto à prescrição das pretensões punitiva e ressarcitória a cargo do TCU, sua improcedência ficou demonstrada ao longo dos itens 23 a 37 desta peça.
No tocante às excludentes de irregularidade ou culpabilidade, cabe salientar, de início, que o TCU investiga a responsabilidade subjetiva dos agentes públicos ou particulares que se relacionam com o poder público, que vem a ser aquela resultante de dano decorrente de ato em que está presente pelo menos um dos elementos da culpa lato sensu (dolo ou culpa stricto sensu) . 
A culpa stricto sensu (mera culpa) advém da violação de um dever jurídico por negligência, imperícia ou imprudência. A esta são atribuídas várias espécies, a exemplo da 'culpa contra legalidade'. Nesse sentido, transcreve-se trecho de voto do Ministro Bruno Dantas (Acórdão 6.211/2015 - Primeira Câmara) :
'Como é cediço, a responsabilidade dos jurisdicionados perante esta Corte é de natureza subjetiva, caracterizando-se mediante a presença de simples culpa, stricto sensu. Assim, reforço que não se faz necessária a caracterização de conduta dolosa ou má-fé do gestor para que este seja responsabilizado perante o TCU.'
No âmbito do Tribunal de Contas da União, a obrigação de ressarcir o erário prescinde da comprovação de dolo ou má-fé. É suficiente quantificar o dano, identificar a conduta do responsável que caracterize sua culpa, por imprudência, imperícia ou negligência, e demonstrar o nexo de causalidade entre a conduta culposa (stricto sensu) e a irregularidade que provocou o prejuízo.
A competência desta Corte de Contas para julgar as contas daqueles que derem causa a prejuízo ao erário, contestada em precedentes apresentados pela defesa, independe da caracterização de conduta dolosa e tem sede constitucional e legal (arts. 70, caput e parágrafo único, e 71, II e VIII, da Constituição Federal e 1º, I e § 1º, 46, 57, 58 e 60 da Lei 8.443/1992) .
Há que se ressaltar, em complemento, que mesmo depois da publicação da Lei 13.655/2018, que alterou a LINDB, basta que seja configurado a culpa do responsável para ser determinado o ressarcimento ao erário. Nesse sentido, destaco o enunciado transcrito a seguir, publicado no Boletim de Jurisprudência 320/2020, a partir do Acórdão 7982/2020 Primeira Câmara (Recurso de Reconsideração, Relator Ministro Benjamin Zymler) :
'O dever de indenizar os prejuízos ao erário permanece sujeito à comprovação de dolo ou culpa, sem qualquer gradação, como é de praxe no âmbito da responsabilidade aquiliana, inclusive para fins do direito de regresso (art. 37, § 6º, da Constituição Federal) . As alterações promovidas no Decreto-lei 4.657/1942 (Lei de Introdução às Normas do Direito Brasileiro - Lindb) pela Lei 13.655/2018, em especial a inclusão do art. 28, ou mesmo a regulamentação trazida pelo Decreto 9.830/2019, não provocaram modificação nos requisitos necessários para a responsabilidade financeira por débito.'
Portanto, uma vez que aprovou o Parecer Administrativo Dirsa/12 (peça 8, 85) , favorável à majoração dos contratos firmados com a Hapvida, sem a correta fundamentação e sem respaldo das áreas técnicas e jurídicas competentes, em afronta ao item 13.5 dos contratos firmados, o responsável ensejou o pagamento irregular e deu causa ao dano ao erário, não havendo como se eximir da culpabilidade, mesmo que não possuísse competência ou capacidade técnica para praticar o ato irregular. Se não dispunha de competência e/ou incapacidade técnica para decidir sobre o pleito, ele não deveria assinar o parecer, de modo que, ao assiná-lo, agiu com negligência, assumindo o risco da consequência de sua conduta, não vendo, por conseguinte, como se eximir da responsabilidade.
O fato de o GAP-RJ e o Chefe da Dasar não terem apontado irregularidades no pleito da Hapvida também não socorre o defendente, eis que essa ausência não vinculava sua decisão e nem significa que a concessão era regular, pois, se assim o fosse, sua opinião não teria sido necessária. Esse argumento se mostra mais frágil ainda quando se observa que o Parecer carecia de correta fundamentação e respaldo das áreas técnicas e jurídicas competentes.
A decisão do Acórdão 4033/2020-TCU-Plenário igualmente não socorre o defendente, eis que o fato resolvido naquela decisão se refere a má-execução de obra, o que levou ao afastamento da responsabilidade pelo débito em relação aos agentes públicos não diretamente responsáveis pela fiscalização dos serviços. Portanto, como no caso em tela o defendente participou ativamente do ato irregular, fica claro que aquela decisão não serve para cá.   
A respeito da imputação de débito pela integralidade do dano apurado, compete salientar que a conduta do responsável deu ensejo a todos os pagamentos irregulares, de maneira que sua responsabilidade se estende para todo o dano ocorrido, e não somente para aqueles pagamentos feitos dentro de sua gestão, conforme se extrai do art. 71, inciso II, segunda parte, da Constituição Federal/1988. 
Quanto às alegações de que o pleito da contratada estava fundamentado em jurisprudência do TCU e de que a irregularidade decorreu de interpretação equivocada da IN RFB 1234/2012, entendo que podem ser acolhidas. Conforme solicitação de peça 8, p. 83, a Hapvida apontou como fundamento jurídico para seu pleito a seguinte manifestação do TCU, exarada no TC Processo 003.478/2006-8 (peça 8, p. 83) e envolvendo a própria solicitante, o que pode mesmo ter induzido os agentes da Aeronáutica a erro de interpretação da referida norma:
	Descrição
	Mínimo
	Máximo
	Média

	Garantia
	0,00
	0,42
	0,21

	Risco
	0,00
	2,06
	0,97

	Despesas financeiras
	0,00
	1,20
	0,59

	Administração central
	0,11
	8,03
	4,07

	Lucro
	3,83
	9,96
	6,90

	Tributos
	6,03
	9,03
	7,65

	COFINS
	3,00
	3,00
	3,00

	PIS
	0,65
	0,65
	0,65

	ISS
	2,00
	5,00
	3,62

	CPMF
	0,38
	0,38
	0,38

	Total
	16,36
	28,87
	22,61

Pela tabela acima fica claro que o LDI do contrato deve incluir o reembolso dos tributos incidentes diretamente sobre as receitas e despesas, tais como o INSS sobre a remuneração paga a prestador autônomo e a cooperativas, o PIS, a COFINS e o ISS incidentes sobre as despesas e honorários pagos, e a taxa de administração, pois se não reembolsados esses tributos, estaria o valor de 15% de taxa de remuneração, abaixo do recomendado pelo TCU, e contrário aos termos do parágrafo 3.º do artigo 44 da Lei 8.666/93 que estabelece:
'§ 3.º Não se admitirá proposta que apresenta preços global ou unitários simbólicos, irrisórios ou de valor zero, incompatíveis com os preços dos insumos e salários de marcado, acrescidos dos respectivos encargos, ainda que o ato convocatório da licitação não tenha estabelecido limites mínimos, exceto quando se referiram a materiais e instalações de propriedade do próprio licitante, para os quais ale renuncie a parcela ou à totalidade da remuneração'.
Assim, com base no exposto, o valor do LDI praticado nesse contrato deve ser entendido como:
'Taxa de Administração (15%) + INSS s/autônomos (20%) + INSS s/cooperativas (15%) + COFINS (3%) + PIS (0,65%) + ISS (3%) '
Portanto, o LDI praticado inclui necessariamente o ressarcimento dos tributos INSS, PIS, COFINS e ISS incidentes sobre os custos assistenciais efetivamente incorridos ou contratados pela Hapvida junto à rede assistencial, com base no entendimento do Tribunal de Contas da União e em consonância com o estipulado pela Lei 8.666/93.
Sendo assim, para melhor entendimento apresentamos a conclusão em resumo abaixo:
'A Nota Fiscal apresentada dos custos da rede credenciada será acrescida do ressarcimento INSS s/autônomos (20%) + INSS s/cooperativas (15%) + COFINS (3%) + PIS (0,65%) +ISS (3%) ;
A Nota Fiscal relativa à taxa de administração será de 15% sobre os custos apresentados pela rede credenciada; e
As retenções dos impostos deverão ser efetuadas com base na IN da RFB 1234 de 11 de janeiro de 2012, nas duas notas fiscais.'
Por essa razão, em que pese a falha em assinar o parecer sem a devida fundamentação e respaldo das áreas técnicas e jurídicas competentes, contrariando o item 13.5 do contrato, entendo que podem ser acatadas parcialmente suas alegações de defesa, julgando as contas irregulares, mas com aplicação apenas da multa do art. 58, inciso II, da Lei 8.443/1992, mesmo porque a Hapvida, se ainda não o fez, pode se ressarcir junto ao fisco dos tributos correspondentes ao débito aqui apurado.
Defesa do Sr. Gustavo da Silva Welte (peças 77-85) 
Preliminarmente, alega que decadência de 5 anos para atuação do Tribunal, prevista nos art. 1º do Decreto 20.910, de 6/8/1932, e art. 1º da Lei 9.873, de 23/11/1999, eis que o defendente teria ingressado espontaneamente nos autos cerca de 9 anos após a ocorrência dos fatos. Ademais, defende que esse prazo de 5 anos não se submete a interrupções ou suspensões, conforme art. 207 do Código Civil. Como subsídio à tese defendida, aponta liminar proferida no Mandado de Segurança 37.664, que suspendeu TCE, devido o responsável ter sido instado pelo Tribunal 13 anos depois do ato tido por irregular.
Adicionalmente, argui a ocorrência de prescrição de 5 anos das pretensões punitiva e ressarcitória, tendo como norte decisão do STF sobre o Tema 899.
Requer a citação solidária de todas as supostas pessoas jurídicas de direito público beneficiadas com a suposta bitributação, a fim de que possam exercer o direito ao contraditório e à ampla defesa.
No mérito, pondera que a análise da defesa leve em conta os preceitos do art. 21 da LINDB, especificamente o cenário de dificuldade e obstáculos reais enfrentados pelo defendente, quando editou o Parecer Administrativo Dirsa/12, favorável à majoração dos contratos firmados com a Hapvida. Nesse sentido, aponta: 
	(i) redução nos valores unitários e totais pagos às contratadas, decorrente de alterações nas regras de contratação, faturamento, implementação de efetiva fiscalização, eliminação de pagamento cobrado indevidamente (ex.: 1.648 endoscopias e 3.002 quimioterapias de uma só pessoa, peça. 77, p. 18) e apresentação dos valores cobrados pelos prestadores de serviços, o que teria inclusive eliminação spread (contratada acrescentava valor ao preço cobrando pelo prestador de serviço) ;
	(ii) exclusão de atendimentos em hospitais de renome sem cobertura da rede credenciada;
	(iii) auditoria do TCU sobre as licitações dos serviços de saúde;
	(iv) não houve má-fé ou erro grosseiro na sua conduta.
Ainda a título de excludente de irregularidade/culpabilidade, argumenta que o contrato, em sua cláusula décima, estabelecia que a contratada deveria emitir duas notas fiscais, sendo uma da taxa de administração e outra dos serviços de saúde prestados, de maneira que sua opinião em destaque apenas observou as exatas regras do contrato.
Nega que tenha sido o Parecer Administrativo Dirsa/12 que determinou a majoração do pagamento à Hapvida, pois ela já era praticada pela Aeronáutica nos serviços médicos realizados fora da rede credenciada, conforme demonstrado na peça 77, p. 21. Logo, o ato praticado por ele se limitou a uma opinião pela manutenção de prática em curso desde 2007, criada pelo GAP/RJ, que era a unidade competente para se pronunciar quanto a assuntos relacionados à logística de pagamento. 
Destaca que 'a fase interna da presente TCE, realizada em 2015, foi conduzida por colegiado cujo um dos membros estava lotado no GAP/RJ à época dos fatos investigados. Isso, por si só, já coloca em xeque a imparcialidade da análise empreendida, visto o latente interesse no resultado da fiscalização, já que aquela unidade, na qualidade de ordenadora de despesa, era a responsável por fazer todo o processo de pagamento das despesas'.
Por fim, alega a inexistência de erro grosseiro, negligência extrema, imperícia ou imprudência extraordinárias, que só uma pessoa bastante descuidada ou imperita comete. A suposta bitributação, pois, somente seria percebida - como de fato foi, somente em 2014 - por meio de uma diligência extraordinária, com grau de atenção acima do normal. Tanto assim que a sistemática perseverou por mais de 7 (sete) anos.
Análise
Acerca da decadência, cabe informar que, conforme Acórdãos 1614/2010-1ª Câmara (rel. José Múcio) e 1088/2015-Plenário (rel. Augusto Nardes) , não incide a decadência administrativa prevista no art. 54 da Lei 9.784/1999 sobre os processos por meio dos quais o TCU exerce sua competência constitucional de controle externo.
Quanto à prescrição das pretensões punitiva e ressarcitória a cargo do TCU, sua improcedência ficou demonstrada ao longo dos itens 23 a 37 desta peça.
Sobre a citação solidária das federações beneficiadas com a suposta bitributação, oportuno ressaltar que os tributos envolvidos no pagamento irregular são da União. Logo, não cabe responsabilização de outra qualquer entidade da federação brasileira.
No tocante às excludentes de irregularidade ou culpabilidade, faço, de início, remissão às considerações delineadas nos itens 44 a 47, retro. Assim, uma vez que prolatou o Parecer Administrativo Dirsa/12 (peça 8, 85) , opinando pela majoração dos contratos firmados com a Hapvida, sem a correta fundamentação e sem respaldo das áreas técnicas e jurídicas competentes, em afronta ao item 13.5 dos contratos firmados, o responsável ensejou o pagamento irregular e deu causa ao dano ao erário, não havendo como se eximir da culpabilidade, mesmo que não possuísse competência ou capacidade técnica para praticar o ato irregular. Se não dispunha de competência e/ou incapacidade técnica para decidir sobre o pleito, ele não deveria ter elaborado o parecer, de modo que, ao fazê-lo, agiu com negligência, assumindo o risco da consequência de sua conduta, não vendo, por conseguinte, como se eximir da responsabilidade.
De fato, ao emitir parecer sugerindo a concessão do pleito da Hapvida, o responsável deu ensejo, sim, ao pagamento irregular e ao consequente dano ao erário.
Acerca da suspeição levantada para a fase interna desta tomada de contas especial, impende mencionar que o TCU não se subordina a decisão exarada no âmbito administrativo do processo, tendo em vista sua independência de atuação conferida pela Constituição. Logo, as decisões da fase interna não comprometem o andamento do processo e nem o julgamento do TCU.
Não obstante a improcedência dos argumentos do responsável analisados até aqui, há evidências de que a irregularidade decorreu de interpretação equivocada da IN RFB 1234/2012, haja vista que, consoante demonstrou o responsável, a prática já era usada pela Aeronáutica nos serviços de saúde atendidos fora da rede credenciada e, sobretudo, porque a Hapvida apontou como fundamento jurídico para seu pleito manifestação do TCU citada no item 52, retro.
Por esse motivo, entendo que podem ser acatadas parcialmente as alegações de defesa desse responsável, julgando suas contas irregulares, mas com aplicação apenas da multa do art. 58, inciso II, da Lei 8.443/1992, sem débito, mesmo porque a Hapvida, se ainda não o fez, pode se ressarcir junto ao fisco dos tributos correspondentes débito aqui apurado".
4.	Em vista do exposto, o Diretor da SecexTCE, com a aquiescência do Secretário, diverge do posicionamento do auditor, de arquivamento do feito ante a prescrição e a descaracterização do débito, para sugerir a irregularidade das contas dos Srs. Gustavo da Silva Welte e Armando Celente Soares, aplicando-se-lhes a multa do art. 58, inciso II, da Lei n. 8.443/1992, bem como a irregularidade das contas da Hapvida Assistência Médica Ltda., atribuindo-se-lhe o débito apurado nos autos de R$ 10.517.625,13, com a aplicação da multa do art. 57 da Lei n. 8.443/1992, dentre outras providências pertinentes (peças 88 e 99) .
5.	Em seguida sobrevieram aos autos novos elementos de defesa do Sr. Gustavo da Silva Welte e da Hapvida Assistência Médica Ltda. (peças 90 e 91, respectivamente) , os quais foram analisados conjuntamente com as demais alegações de defesa pelo eminente representante do Ministério Público junto ao TCU, Procurador Rodrigo Medeiros de Lima, cujo parecer transcrevo a seguir (peça 92) :
"Trata-se de tomada de contas especial (TCE) , instaurada pelo Comando Geral de Pessoal da Aeronáutica, no âmbito da Diretoria de Saúde (DIRSA) - Subdiretoria de Aplicação de Recursos para Assistência Médico-Hospitalar (SARAM) , com a finalidade de apurar possíveis irregularidades referentes à execução de contratos firmados junto à empresa Hapvida Assistência Médica, tendo como objeto a prestação de serviço de assistência médico-hospitalar e ambulatorial complementar aos usuários do Sistema de Saúde da Aeronáutica (plano de saúde complementar) .
2.	O auditor instrutor concluiu, à peça 87, que não há evidências nos autos de ocorrência de dano ao erário ou de recebimento de vantagem indevida por parte da empresa contratada, razão pela qual propôs o arquivamento do processo, sem julgamento de mérito, por ausência de pressupostos de constituição e de desenvolvimento válido e regular, com fundamento no artigo 212 do Regimento Interno do TCU.
3.	Ressalta-se que os dirigentes da Secex/TCE manifestaram-se de forma divergente da proposta do auditor instrutor (peças 88-89) , entendendo que a empresa contratada, somente, deveria ser condenada ao pagamento do débito identificado nos autos e que lhe deveria ser aplicada a multa prevista no artigo 57 da Lei 8.443/1992. Concluíram, ainda, que deveria ser aplicada a multa do artigo 58, inciso II, da referida lei a Gustavo da Silva Welte e a Armando Colente Soares, chefe da Divisão de Apoio Administrativo da SARAM (DASAR) e subdiretor da Subdiretoria de Aplicação de Recursos para Assistência Médico-Hospitalar (SARAM) , respectivamente.
***
4.	Inicialmente, cabe transcrever trecho do memorial apresentado pelos advogados da empresa Hapvida (peça 91) , em que se encontram resumidos os fatos que levaram ao entendimento da ocorrência de suposto dano ao erário:	
'2. A saber, a licitação que precedeu os contratos tinha por objeto a assistência médico-hospitalar e ambulatorial complementar aos usuários do sistema de saúde da Aeronáutica, na modalidade de Custo Operacional (pós-pagamento) , em que os custos dos serviços prestados seriam repassados diretamente pelos prestadores de serviço ao ente público e que o Contratado, ora Defendente, funcionaria como intermediário sendo remunerado por Taxa de Administração da ordem de 15% sobre os gastos havidos com a rede de prestadores de serviços de saúde contratados.
3. Assim, o edital estabeleceu que o Contratado, ora Defendente, enviaria à Aeronáutica duas ordens de cobrança: uma das despesas médicas e assistenciais consubstanciada no envio das Notas Fiscais de emissão dos próprios prestadores de serviço já em nome do Comando da Aeronáutica e outra referente à taxa de administração de 15%, por meio de nota fiscal de emissão do próprio Defendente, uma vez que seria esta a sua remuneração (receita própria) .
4. Nesse sentido, entabulou-se que o Defendente atuaria como mero intermediador entre o Ente Público e a rede credenciada. Não por outra razão, sua remuneração estava limitada à mencionada Taxa de Administração, não havendo, no formato previsto no contrato, aferição de receita pela prestação de serviços médico-hospitalares.
5. Não obstante o contrato e o Edital previssem a emissão de nota Fiscal pela Contratada apenas com relação aos valores relativos à Taxa de Administração, Divisão de Apoio Administrativo da SARAM - DASAR da Aeronáutica determinou que o Defendente passasse a emitir duas notas fiscais: (i) uma relacionada ao ressarcimento dos custos da prestação de serviços médico-hospitalares por terceiros; e (ii) outra relacionada à Taxa de Administração atinente ao serviço efetivamente prestado pela operadora.
6. Diante do modelo de operacionalização dos pagamentos determinado pela DASAR, no primeiro ato de execução do contrato, isto é, antes da emissão de qualquer ordem de pagamento ou de recebimento de valores pelo Defendente, este emitiu notificação à Aeronáutica, datada de 11/12/2012 (fl. 28 da Sindicância) , informando que o modelo determinado implicaria carga tributária adicional, incidente sobre os valores pagos pela Contratante ao Defendente sobre a nota fiscal emitida para cobrança das despesas que seriam repassadas aos prestadores de serviço.
7. A imposição do ente público criou situação peculiar e de nítido acréscimo tributário. Isto porque, em vez de os prestadores de serviços de saúde emitirem nota fiscal diretamente para a Aeronáutica, necessitavam emitir as suas notas fiscais em nome da HAPVIDA, ora Defendente, para depois o Defendente compilar todas as notas e emitir uma outra nota fiscal sobre os mesmos serviços.
8. Como se percebe, a nova sistemática imposta pelo Poder Público onerou o contrato em virtude da incidência de tributos sobre a nova nota fiscal emitida pelo Defendente.
9. Afinal, os valores pagos pela Contratante, para posterior repasse aos prestadores de serviço, passaram a transitar pelas contas do Defendente como receita própria e, naturalmente, levados à tributação, com a incidência da carga tributária ao percentual de 6.65%, já incluídos todos os descontos e deduções previstos em lei.
10. Nessa senda, considerando que a contratação do Hapvida ocorreu no modelo de licitação custo operacional, foi necessário refazer repasses do custo adicional tributário ao Contratante causado pela emissão da segunda nota fiscal exigida de maneira unilateral pelo Poder Público'. (destaques e grifos no original) 
5.	O Ministério Público acompanha o posicionamento do auditor instrutor no sentido de que não há nos autos elementos para caracterização dos débitos no caso concreto, pelas razões expostas nos seguintes trechos da instrução à peça 87:
'52. Para se configurar vantagem financeira da intermediadora (Hapvida) , seria necessário demonstrar que a empresa repassou esse custo aos prestadores, repassando valores a menor, em razão da carga tributária (retenção) , e, nesse aspecto, não há evidências nos autos que permitam chegar a tal conclusão, não sendo possível afirmar que tais custos foram repassados a terceiros.
53. Outra forma de buscar vantagem seria a compensação de tributos por pagamento em duplicidade, porém não há essa ocorrência, uma vez que os prestadores estão pagando seus tributos por serviços prestados à Hapvida e esta tem seus tributos retidos na fonte quando apresenta suas notas à Aeronáutica. Portanto, trata-se de transações autônomas e independentes, não estando evidenciado nenhum procedimento intentado, iniciado e/ou alcançado pela Hapvida, no sentido de buscar qualquer tipo de ressarcimento/compensação de carga tributária junto a qualquer autoridade fiscal.
54. Vale lembrar, ainda, que a empresa não teria a opção de escolher se recolheria, ou não, os tributos decorrentes, uma vez que a Administração tem o dever de reter na fonte todos os tributos, ao menos os federais, no caso em tela, restando claro que os valores foram internalizados nos cofres da União de forma automática a cada pagamento.
55. Não há que se falar em compensação posterior por parte da empresa, uma vez que sua receita foi acrescida, artificialmente, pela receita que declara ter auferido ao emitir a nota fiscal e, consequentemente, os tributos daí decorrentes serão exigidos nas suas demonstrações contábeis.
 (...) 
57. Também não há respaldo no argumento de que a empresa poderia pedir a substituição tributária quanto aos valores pagos aos prestadores, uma vez que o contrato com a Aeronáutica previa que as notas fiscais dos prestadores deveriam ser emitidas diretamente em nome do Grupamento de Apoio do Rio de Janeiro, com número de CNPJ e endereço já descrito no contrato (peça 4, p. 106) .
 (...) 
66. No entanto, restou demonstrado que as evidências constantes dos autos não permitem concluir que a empresa poderá restituir e/ou se aproveitar de substituição tributária, bem como de qualquer processo de ressarcimento.
67. Todos os valores atribuídos em débito, na verdade, foram recolhidos aos cofres da União, na forma de imposto retido na fonte e os prestadores estavam obrigados a fazer seus recolhimentos no âmbito de seu processo contábil. Portanto, não resta configurado débito no caso concreto, já que não está demonstrado favorecimento de qualquer das partes, ou mesmo que os recursos tenham saído dos cofres federais em qualquer momento.
68. No caso concreto, não há evidências robustas do dano ao erário, uma vez que são apontados indícios de falhas formais, porém, não há qualquer evidência consistente de que os recursos tenham sido desviados e/ou que tenha havido ato antieconômico no caso em tela, pelo contrário, as evidências apontam que os recursos nunca saíram dos cofres federais'.
6.	O diretor da Secex/TCE, por sua vez, acompanhado pelo dirigente máximo da unidade instrutiva (peças 89 e 90) , discordou do auditor ao concluir pela existência de dano ao erário no caso concreto, sob o fundamento de que não teria havido aumento de carga tributária para a Hapvida, pelas seguintes razões:
	a) nos termos do artigo 1º da IN SRF 459/2004[footnoteRef:2], o Contratado estaria obrigado a reter os tributos incidentes sobre os repasses feitos aos prestadores de serviços; [2:  Dispõe sobre a retenção de tributos e contribuições nos pagamentos efetuados pelas pessoas jurídicas de direito privado a outras pessoas jurídicas pela prestação de serviços.] 
	b) nos termos dos artigos 9º, caput e incisos, da IN RFB 1234/2012, e 599 e 714 do Decreto 9.580/2018[footnoteRef:3], os tributos retidos anteriormente poderiam ser deduzidos e compensados pelo contribuinte que sofreu a retenção; [3:  Regulamenta a tributação, a fiscalização, a arrecadação e a administração do Imposto sobre a Renda e Proventos de Qualquer Natureza.] 
	c) nos termos do artigo 3º, inciso II, da Lei 10.833/2003[footnoteRef:4], a pessoa jurídica poderá descontar créditos utilizados como insumo na prestação de serviços; [4:  Altera a Legislação Tributária Federal e dá outras providências.] 
	d) o artigo 165, inciso I, do Código Tributário Nacional autoriza a restituição do tributo no caso de cobrança indevida.
7.	No memorial apresentado pela Hapvida à peça 91, a empresa refutou as conclusões do diretor, apresentando alegações com o intuito de esclarecer que as premissas adotadas pelos dirigentes da unidade técnica - para concluir que não ocorreu aumento do custo tributário - não são aplicáveis ao caso concreto. 
8.	Este representante do MP/TCU identifica verossimilhança nos argumentos trazidos pela Hapvida, os quais se transcrevem abaixo, por oportunos:
'15. (...) A bem da verdade, o aludido pronunciamento acaba por confundir conceitos tributários que, a toda evidência, impossibilitam a manutenção do entendimento prolatado.
16. Com efeito, a retenção e dedução a que dizem respeito as premissas 'i' e 'ii' acima [alíneas 'a' e 'b' do parágrafo 5º deste parecer] em nada tem a ver com a redução/exclusão do custo adicional de 6,65% ora discutido. Tais institutos dizem respeito ao momento do recolhimento dos tributos do sujeito passivo e de maneira alguma podem ser aproveitados por quem promoveu a retenção dessas exações. Explica-se.
17. A retenção nada mais é do que a antecipação do recolhimento de determinado tributo, criada com o objetivo de facilitar a arrecadação de exações e, por consequência, diminuir sonegação e/ou inadimplemento de obrigações tributárias.
18. Em outras palavras, ao invés de o contribuinte recolher uma exação ao final da competência, tal recolhimento é feito, de forma antecipada, por um terceiro, conhecido como agente de retenção, no momento do pagamento pelos serviços prestados ou produto adquirido.
19. Importante pontuar, ademais, que o tributo retido, que poderá ser compensado ou deduzido ao final do período respectivo, o poderá pelo contribuinte que prestou o serviço ou comercializou determinado produto, ou seja, por quem teve retido o tribuno e não pelo agente que promoveu as retenções que é mero depositário do tributo retido e deve recolhê-lo ao ente tributante em nome daquele que sofreu a retenção, sob pena, inclusive, de ser responsabilizado por apropriação indébita.
20. É dizer, o agente de retenção, nunca poderá aproveitar valores que reteve daqueles que emitiram notas fiscais em seu nome. Afinal, a retenção por ele realizada diz respeito a tributos devidos por outras pessoas jurídicas e, portanto, em nada lhe beneficia. Pelo contrário, o agente de retenção tem apenas ônus, isto porque, se não realizar a retenção poderá ser responsabilizado pelo pagamento do tributo que deixou de reter.
21. A nova sistemática imposta pela Contratante ao Hapvida inegavelmente lhe impingiu aumento da carga tributária pela necessidade de reconhecimento dos valores recebidos para repasse à rede de prestadores de serviço, como receita própria e com isto a necessidade de oferta desses valores à tributação própria.
22. Repise-se que este aumento artificial da receita do Defendente NUNCA, NUNCA MESMO, poderia ser compensado ou deduzido com os impostos e contribuições retidos dos prestadores de serviços-médicos. Como afirmado, são contribuintes e fatos geradores distintos que não se conciliam ou se compensam, como equivocadamente sugerido pelo Pronunciamento da SecTEC/D5 (peça nº 88) .
23. Em síntese, o aumento de carga tributária do Defendente está atrelado ao fato de este ter sido obrigado a reconhecer como receitas próprias os valores de serviços médico-hospitalares, quando sofreu a determinação da Contratante de emissão de nota fiscal própria totalizando os valores repassados a tais prestadores de serviço.
24. E nem se alegue, como concluiu o Pronunciamento da SecTEC/D5 (peça nº 88) , que tais tributos poderiam ser compensados. Até porque todas as autorizações normativas de compensação suscitadas no referido Pronunciamento demandam a ocorrência de, ao menos, um dos seguintes fatores:  (i)  recolhimento indevido ou a maior; ou  (ii)  custos com insumos. In casu, nenhum desses fatores são vislumbrados no caso concreto.
25. De fato, ao emitir as referidas notas fiscais, o Defendente posta-se perante o fisco como efetivo prestador de serviços por meio de confissão em suas declarações fiscais de que os ingressos financeiros delas decorrentes são receita própria e por isto passível de incidência tributária.
26. Nesse sentido, o recolhimento dos tributos neste caso é aos olhos do Fisco, absolutamente devido, posto que, ante a necessidade de reconhecimento desta receita como própria, há efetiva ocorrência dos fatos geradores das exações em questão.
27. De mais a mais, o art. 116 do CTN é claro ao considerar ocorrido o fato gerador, e existentes os seus efeitos, tanto em situações de fato (inciso I) como de direito (inciso II) , de forma que o reconhecimento daquela receita como própria, a partir da emissão de nota fiscal quanto aqueles valores pagos a rede credenciada, (ainda que no mundo dos fatos não tenha havido prestação de serviços) configura fato gerador, ao menos com supedâneo no inciso II do referido dispositivo.
28. Soma-se a isso a previsão do art. 118, II, do CTN de que a definição legal do fato gerador é interpretada abstraindo-se dos efeitos dos fatos efetivamente ocorridos.
29. Assim, ao ser obrigado a emitir notas fiscais próprias correspondentes aos valores dos serviços de saúde prestados pela rede credenciada, o Defendente inexoravelmente confessou como própria a receita equivalente a tais valores, e sob pena de se postas de maneira absolutamente contraditória, nunca poderia opor ao fisco a não realização de tal receita ou não incidência tributária sobre tais valores.
30. Isto é, para fins fiscais, havendo ingresso de receita na contabilidade do contribuinte, tal receita deve necessariamente ser ofertada à tributação, de modo que nunca poderia invocar perante o fisco ser indevido tal pagamento para efeito de repetição ou compensação como suscitou a SecTCE/D5 (peça nº 88) .
31. Por óbvio, também não há se falar em recolhimento a maior, tendo em vista que a tributação seguiu as alíquotas legalmente previstas, não havendo qualquer controvérsia nos autos e documentos acerca disso.
32. Por derradeiro, não poderia também o Defendente alegar perante o fisco, como suscitou a SecTCE, que a receita declarada quando da emissão das notas fiscais seria custo com insumos a ser deduzido da base tributária imponível. A saber, os insumos são bens/serviços essenciais e relevantes para produção de bens ou prestação de serviços, conforme tese vinculante fixada pela STJ no julgamento do REsp 1.221.170/PR.
33. Além disso, o Parecer Normativo COSIT nº 5/2018, interpretando o julgado acima, limitou a caracterização de insumos aos setores produtivos das empresas, demandando que o insumo integre o processo de produção do produto ou serviços.
34. Assim, seja pelo conceito mais genérico fixado pelo STJ, seja pelo conceito mais restrito adotado pela RFB, não há como vislumbrar a existência de insumos no caso concreto aptos a ensejar a compensação dos créditos tributários em comento, de modo que, ao revés do entendimento consignado no Pronunciamento da SecTCE/D5 (peça nº 88) , houve real aumento de carga tributária ao Hapvida'. (destaques e grifos no original) 
9.	Acolhendo as razões expostas pela contratada, bem assim os fundamentos expendidos no parecer do auditor da Secretaria de Controle Externo de Tomada de Contas Especial (SecexTCE) , entende-se que não merecem prosperar as fundamentações apresentadas pelos dirigentes da unidade técnica.
10.	Assim, não se vislumbra a ocorrência de débito no caso em tela. Verifica-se que os recursos saíram dos cofres do Comando da Aeronáutica sob a forma de retenção de impostos, não havendo elementos nos autos que indiquem que a contratada obteve alguma compensação pelos tributos gerados em decorrência da forma como ocorreu a operacionalização da execução contratual dos serviços prestados ao Comando da Aeronáutica, consoante expresso na análise do auditor da SecexTCE (peça 87) ."
6.	Com essas considerações, o MP/TCU manifesta-se em consonância com o Auditor instrutor à peça 87, no sentido de se arquivar os presentes autos, sem julgamento de mérito, por não estarem presentes os pressupostos de constituição e desenvolvimento válido e regular do processo (peça 92) .
	É o Relatório.

8.1. do Sr. Gustavo da Silva Welte: Álvaro Luiz Miranda Costa Júnior (29.760/OAB-DF), Ana Luiza Queiroz Melo Jacoby Fernandes (51.623/OAB-DF) e outros;
8.2.  do Sr. Jorge Marones de: Mônica Silva Barros (55.725/OAB-DF), Guilherme Capriata Vaccaro Campelo Bezerra (44089/OAB-DF) e outros;
8.3.  do Sr. Armando Celente Soares: Daniel Vieira Bogéa Soares (34.311/OAB-DF), Marina Novetti Velloso (54.705/OAB-DF) e outros; 
8.4. da Hapvida Assistência Médica Ltda.: Abel Batista de Santana Filho (59.828/OAB-DF), Vinicius Rodrigues Pina (60.732/OAB-DF) e outros.

Procurador Rodrigo Medeiros de Lima.

TOMADA DE CONTAS ESPECIAL. INDÍCIOS DE EXCESSOS DE PAGAMENTOS NA EXECUÇÃO DE CONTRATOS FIRMADOS JUNTO À HAPVIDA ASSISTÊNCIA MÉDICA, PARA PRESTAÇÃO DE SERVIÇO DE ASSISTÊNCIA MÉDICO-HOSPITALAR E AMBULATORIAL COMPLEMENTAR, AOS USUÁRIOS DO SISTEMA DE SAÚDE DA AERONÁUTICA (PLANO DE SAÚDE COMPLEMENTAR). EXCLUSÃO DA RELAÇÃO PROCESSUAL DE ALGUNS RESPONSÁVEIS. DESCARACTERIZAÇÃO DO DÉBITO. AUSÊNCIA DOS PRESSUPOSTOS DE CONSTITUIÇÃO E DESENVOLVIMENTO VÁLIDO E REGULAR DO PROCESSO. ARQUIVAMENTO DOS AUTOS.

TOMADA DE CONTAS ESPECIAL (TCE)

Secretaria de Controle Externo de Tomada de Contas Especial (SecexTCE).

Trago à apreciação deste Colegiado a Tomada de Contas Especial instaurada pelo Comando Geral de Pessoal da Aeronáutica, com a finalidade de apurar possíveis irregularidades e a ocorrência de dano ao Erário, em razão de excessos de pagamentos na execução de contratos firmados junto à Hapvida Assistência Médica, tendo como objeto a prestação de serviço de assistência médico-hospitalar e ambulatorial complementar, aos usuários do Sistema de Saúde da Aeronáutica (plano de saúde complementar) .
2.	Conforme visto no Relatório precedente, o débito detectado no presente feito decorre de contrato de prestação de serviços de plano de saúde complementar firmado entre o Comando Geral de Pessoal da Aeronáutica, por intermédio da sua Diretoria de Saúde (Dirsa) , no qual se previa, essencialmente, contratação sob a modalidade "plano em custo operacional", e cuja sistemática estabelecia que a contratante pagaria à contratada os serviços prestados aos usuários (pós-pagamento) , repassando os custos dos prestadores dos serviços, acrescidos de custeio de administração (taxa de administração da intermediação) .
3.	Nesse contexto, Hapvida disponibilizaria rede de hospitais, clínicas, médicos e outros prestadores de serviços de saúde aos usuários, militares do Comando da Aeronáutica, sendo remunerada exclusivamente por meio de taxa de administração no percentual de 15% incidente sobre o faturamento bruto dos serviços prestados mês a mês.
4.	A sistemática prevista contratualmente estabelecia a emissão de notas fiscais/faturas pelos prestadores de serviços de saúde (hospitais, clínicas, profissionais de saúde etc.) em nome do Grupamento de Apoio do Rio de Janeiro, as quais seriam agrupadas e repassadas pela Hapvida ao Contratante, acompanhadas de listagem contendo nome do paciente, diagnósticos, serviços prestados, data dos atendimentos, relatório médico com resumo clínico do atendimento prestado e discriminação dos procedimentos, materiais, medicamentos, taxas de uso de equipamentos e de taxas hospitalares (cláusulas 10.1 e 10.2 do Contrato - peça 4, p. 106) .
5.	A Hapvida, de seu turno, emitiria uma única nota fiscal na condição de contratada para a intermediação do plano de saúde, correspondente ao valor da taxa de administração que lhe cabia contratualmente, de 15% sobre o total faturado a cada mês.
6.	Em outras palavras, à Hapvida competia não apenas disponibilizar sua rede de estabelecimentos e profissionais de saúde credenciados, mas também agrupar, mensalmente, as notas fiscais oriundas deles, reunindo as notas fiscais relativas a cada estabelecimento (e por eles emitidas em nome do Grupamento de Apoio do Rio de Janeiro) e encaminhando-as ao Contratante, para o correspondente pagamento, juntamente com a nota fiscal de 15% sobre o montante daquelas dos prestadores do serviço de saúde. 
7.	Outrossim, cabia ao ente público reter os tributos federais pertinentes, a exemplo do Imposto sobre a Renda da Pessoa Jurídica (IRPJ) , Contribuição Social sobre o Lucro Líquido (CSLL) , Contribuição para o Financiamento da Seguridade Social (Cofins) e Contribuição para o PIS/PASEP (cláusula 10.14 do contrato, peça 4, p. 109) .
8.	Ocorre que essa sistemática foi alterada antes mesmo do primeiro pagamento, com a obrigatoriedade de que a Hapvida emitisse não uma, mas duas notas fiscais, a primeira consolidando o valor do faturamento relativo a todas as notas fiscais dos prestadores de serviços, e a segunda, concernente à taxa de administração.
9.	Com isso, a Hapvida pleiteou o ressarcimento dos tributos, o qual foi analisado pelo Sr. Gustavo da Silva Welte, que concordou com o pedido da contratada, e cujo entendimento foi aprovado pelo Sr. Armando Celente Soares.
10.	Essa retenção a maior dos tributos, no percentual de 6,65%, é que constitui o suposto dano existente nesta TCE.
11.	Consoante já relatado, o auditor da Secretaria de Controle Externo de Tomada de Contas Especial - SecexTCE e o Procurador Rodrigo Medeiros de Lima do Ministério Público junto ao TCU entendem que o débito não subsiste, devendo a TCE ser arquivada por ausência de pressupostos de constituição e desenvolvimento regular e válido do processo.
12.	Já o Diretor e o Secretário da SecexTCE divergem dessa compreensão e defendem a existência do prejuízo ao erário e a necessidade da correspondente condenação dos agentes envolvidos.
13.	Com as vênias de praxe, considero assistir razão ao membro do Parquet especializado e ao auditor instrutor, pelos motivos que discorrerei adiante.
14.	Inicialmente, vale notar que a sistemática de emissão de notas fiscais pelos efetivos prestadores dos serviços de saúde e outra, com o valor correspondente à taxa de administração, pela Hapvida, era a definida no Contrato, de modo que caberia ao Contratante reter diretamente os impostos federais desses prestadores e da própria Hapvida, incidentes sobre o total equivalente a 115% do faturamento mensal com tais serviços de saúde. 
15.	Não obstante, a alteração desse procedimento, sem qualquer participação da Hapvida, instando-a a emitir uma nova nota fiscal consolidando todos os serviços prestados, levou à necessidade de retenção de tributos em montante superior àquele anteriormente descrito, na medida em que a nova nota fiscal teria autonomia e validade própria, sobre ela incidindo impostos independentemente de ser mera consolidação de serviços prestados por terceiros, haja vista ser emitida por pessoa jurídica diversa, com fato gerador próprio. 
16.	Nesse sentido, os impostos federais a serem retidos nessa sistemática incidiam não sobre 115% do faturamento, mas sobre 215% dele, ante a duplicidade de notas fiscais sobre os serviços médicos prestados, uma emitida pelos efetivos estabelecimentos de saúde, e outra autônoma, emitida pela Hapvida em obediência à nova exigência do setor responsável no Comando da Aeronáutica. Essa segunda nota, conforme bem pontuou a instrução à peça 87, não tinha previsão contratual e tampouco na Instrução Normativa da Receita Federal do Brasil 1234/2012.
17.	Veja-se que todas essas notas fiscais deveriam ser emitidas em nome do Grupamento de Apoio do Rio de Janeiro, razão pela qual não há falar em bitributação e, portanto, em possibilidade de repetição de indébito por algum desses entes. O que houve foi a instituição de um procedimento desnecessário, que gerou a necessidade de um documento fiscal que, a pretexto de consolidar todos os demais, criou também um novo fato gerador de tributos federais, tornando a Hapvida sujeito passivo da obrigação tributária por procedimentos médico/hospitalares prestados por outras empresas, as quais também eram sujeitos de obrigações, em conjunto, pelo mesmo montante. 
18.	Instituiu-se, com isso, uma duplicidade de notas fiscais sobre a mesma prestação de serviços, muito embora com emissão por sujeitos passivos distintos, o que gerou a necessidade de retenção a maior dos tributos federais mencionados, com mais dispêndio para o ente público.
19.	Tal constatação, a meu ver, afasta a premissa do escalão dirigente da SecexTCE de que a Hapvida é quem teria que ter retido os tributos dos estabelecimentos hospitalares credenciados e teria o condão de fazê-lo, pois em nenhum momento ela foi tomadora desses serviços, cujas notas fiscais foram emitidas diretamente em nome do Grupamento de Apoio do Rio de Janeiro, de modo que a Hapvida não tinha autorização legal para deduzir qualquer valor a título de tributos devidos por seus credenciados, visto que os serviços por eles prestados teve o próprio Grupamento como tomador, e não a Hapvida.
20.	Esse mesmo raciocínio demonstra também a inviabilidade de a empresa reaver, via repetição de indébito, o que pagou supostamente a mais, pois o que se tem são fatos geradores distintos, ambos regulares sob a ótica tributária, e portanto que deveriam ter seus tributos recolhidos, ainda que a nota fiscal consolidando os serviços de todos os prestadores de serviços médicos/hospitalares fosse uma redundância oriunda de exigência do Contratante, não resultando de obrigação de cunho tributário propriamente.
21.	Essa duplicidade gerou um aumento do custo com o contrato, porém não há falar em débito por parte da Hapvida, pois não deu causa a tal procedimento.
22.	Quanto aos demais responsáveis nesta TCE, vale lembrar que os pagamentos supostamente indevidos ocorreram de dezembro de 2012 a 17/11/2014, quando a prática em tela foi cessada, sendo que a autorização para esses pagamentos, como visto acima, não foi a causa para o suposto prejuízo ao erário, mas, sim, a alteração da sistemática prevista no contrato, já descrita anteriormente, para a nova, com a emissão de nota fiscal "consolidadora" em duplicidade à do efetivo faturamento com serviços médicos/hospitalares.
23.	Desse modo, entendo não recair responsabilidade sobre os Srs. Gustavo da Silva Welte e Armando Celente Soares, agentes que autorizaram a retenção do tributo correspondente à nota fiscal emitida em duplicidade, porém em obediência à exigência feita pelo próprio Contratante.
24.	Outrossim, cabe excluir da presente relação processual os Srs. Marco Aurelio de Azevedo Souza e Jorge Marones de Gusmão, os quais embora constem do rol de responsáveis, não foram sequer citados por este Tribunal e nenhuma irregularidade lhes foi imputada até o momento nesta TCE.
25.	Quanto ao débito, não há nos autos elementos que permitam aferir de quem partiu a ordem para a emissão da mencionada nota fiscal consolidadora, de modo que resta inviável buscar perquirir, passados mais de 8 anos dos fatos, quem efetivamente determinou a criação da aludida exigência.
26.	Nada obstante, é preciso perceber ainda que, no caso em concreto, a retenção dos tributos federais em duplicidade, ante o estabelecimento de uma sistemática de duplicação das notas fiscais referentes ao mesmo objeto e emitidas por duas empresas diferentes, e que ensejou o suposto débito destes autos, ocorreu em favor do próprio erário, destinatário final desses tributos. 
27.	Desse modo, em última análise, ter-se-ia, caso se entendesse existente o prejuízo, uma hipótese em que os recursos pagos a maior tiveram a própria União como destinatária final, de um lado, e a mesma União como credora, do outro, de sorte que, conquanto o procedimento em tela tenha gerado um custo maior para o Comando da Aeronáutica, esse custo foi integralmente revertido em tributos federais, não havendo desvios, malversação ou apropriação indevida desses valores por parte de nenhum dos responsáveis.
28.	Ante a descaracterização do débito, reputo desnecessária a análise sobre a incidência da prescrição, ante a perda de seu objeto.
29.	Com essas considerações, peço vênias ao corpo dirigente da SecexTCE e acolho como razões de decidir adicionais os bem lançados fundamentos da instrução do Auditor da SecexTCE e do Procurador Rodrigo Medeiros de Lima, no que não conflitam com a análise supra, para fins de arquivar a presente TCE, por ausência dos pressupostos de constituição e desenvolvimento válido e regular do processo, excluindo-se da presente relação processual os Srs. Marco Aurelio de Azevedo Souza e Jorge Marones de Gusmão.
	Ante o exposto, voto por que seja adotada a Deliberação que submeto a este Colegiado.
TCU, Sala das Sessões, em 29 de novembro de 2022.
MARCOS BEMQUERER COSTA 
Relator